【裁判字號】    88,訴,1650
【裁判日期】    890915
【裁判案由】    確認抵押權不存在
【裁判全文】
臺灣臺南地方法院民事判決  八十八年度訴字第一六五○號
    原      告  乙○○
                丙○○
    右二人共同
    訴訟代理人  張仁懷律師
    被      告  甲○○      住.
    訴訟代理人  張文嘉律師
右當事人間請求塗銷抵押權登記事件，本院判決如左：
    主    文
被告應將原告乙○○所有坐落台南市○○區○○段七０一地號土地及其上原告丙○○
所有之建號六一九號，即門牌號碼：台南市○○區○○路一段一二五號鋼造二層樓建
物乙棟，以台南市安南地政事務所民國八十六年安南土字第０一八二二四號收件，於
民國八十六年八月七日登記，所為共同擔保權利價值新台幣肆佰伍拾萬元之抵押權登
記，予以塗銷。
訴訟費用由被告負擔。
    事    實
甲、原告方面：
一、聲明：被告應將原告乙○○所有坐落台南市○○區○○段七０一地號土地及其上
    原告丙○○所有之建號六一九號，即門牌號碼：台南市○○區○○路一段一二五
    號鋼造二層樓建物乙棟，於民國八十六年八月七日共同擔保向台南市安南地政事
    務所所為安南土字第０一八二二四號權利範新台幣四百五十萬元之抵押權設定登
    記予以塗銷。
二、陳述：
（一）被告於民國八十六年五月十日以總價金新台幣（下同）一千八百七十七萬二千
      五百元，向原告乙○○、丙○○分別購買坐落台南市○○區○○段七０一地號
      土地及其上六一九建號建物即門牌號碼台南市○○區○○路一段一二五號之房
      屋，並於訂約當日給付訂金六十萬元，嗣兩造於八十六年七月間持不動產移轉
      登記契約書，向台南市稅捐稽徵處安南分處申報自用住宅買賣增值稅時，惟因
      不符合土地稅法第三十四條第三項前段之規定遭該分處退件，退件後二造經協
      議結果，同意以雙方意見不合之理由先行撤回申報，俟住宅建築工程滿一年後
      ，再依土地稅法同條項後段之規定申報自用住宅優惠十四條第三項前段之規定
      申報自用住宅優惠稅率。惟兩造為求互有保障，乃由被告於八十六年七月二十
      五日給付原告等部分價金五百萬元，原告等則同意提供系爭買賣標的物之土地
      及建物，共同擔保設定抵押權四百五十萬原予被告，且在兩造於八十六年八月
      五日所簽訂之土地建築改良物抵押權設定契約書上聲請登記以外之約定事項欄
      第三款特別記明「擔保移轉本件設定不動產給與權利人」等語。並由被告代理
      二造持向台南市安南地政事務所辦理抵押權登記，經該所以八十六年安南土字
      第○一八二二四號登記在案。
（二）前開事實業經  鈞院八十八年度訴字第四十八號判決認定屬實，詎年滿一年後
      ，被告見房地產價值滑落竟拒絕履行給付尾款之義務，雖經原告丙○○代表原
      告二人多次口頭復於八十七年九月十九日發存證信函催告被告履約，惟被告均
      置之不理。迫於無奈原告等始於八十八年八月十二日再度以存證信函通知被告
      ，解除二造間之不動產買賣合約。依前開事實，足徵系爭抵押權之設定，係為
      擔保被告依約給付買賣價金後，原告等無故拒絕辦理所有權移轉登記時，被告
      得行使抵押權以為保障，事實上二造間並無債權、債務關係之存在，而今二造
      間所訂之不動產買賣合約書既已解除，則系爭之抵押權設定自無所依附，被告
      應負。負有將其塗銷之義務。
（三）按﹁主債務不存在，保證債務無存在之理。﹂最高法院九年上字第六一八號著
      有判例。又﹁抵押權所擔保者為原債權、利息、遲延利息，及實行抵押權之費
      用。﹂民法第八百六十一條前段著有明文。兩造於八十六年八月五日就系爭土
      地及建物所設定之抵押權，在雙方所簽定之抵押權設定契約書上特別記明本抵
      押權之設定係﹁擔保移轉本件設定不動產與權利人﹂。是本件抵押擔保之對象
      ，應為被告按雙方買買契約所定給付買賣價金後，原告等應將系爭房地之所有
      權移轉登記至被告名下之債務行為。惟查二造間就系爭房地之買賣契約，業因
      被告之遲延給付，經原告等定相當期限之催告，被告卻未於期限內履行給付價
      金之義務，原告等爰依民法第二百五十四條之規定解除二造間之買賣，雙方之
      買賣契約既已解除，則原告等已無將買賣標的物即系爭房地所有權怡移轉登記
      至被告名下之義務存在，亦即二造間所保證之主債務既已不存在。依前開判例
      及法條所示，保證債務︵即抵押權︶自無存在之理。
（四）二造解除契約後，雙方固應回復原狀，惟法律另有規定或契約另有訂定時應予
      除外，此民法第二百五十九條定有明文，查二造之買賣契約第十條規定：﹁本
      約甲乙雙方應忠誠履約，若乙方︵即被告︶違約時所給付款項由甲方︵即原告
      等︶無條件沒收，如甲方違約時，所收款項應於違約發生之日起一星期內加倍
      退還乙方，雙方各無異議。﹂查被告先後給付予原告等之五百六十萬，為買賣
      價金之一部分，此業經台灣高等法院台南分院八十八年度上字第四一四號判決
      確定在案，則原告等依前開契約所定將之沒收，自屬於法有據。
三、證據：提出不動產買賣合約書、八十七年九月十九日存證信函、土地建築改良物
    抵押權設定契約書、土地暨建物謄本各一份、八十七年九月十九日及八十八年八
    月十二日存證信函、本院八十八年度訴字第四十八號判決書（以上均為影本）。
乙、被告方面：
一、聲明：請求駁回原告之訴。
二、陳述：
（一）兩造之買賣契約（含債權契約）業於八十六年七月九日解除，故被告於八十六
      年七月二十五日交付原告之五百萬元係屬借貸。
（二）兩造於八十六年五月十日簽訂之買賣契約並無約定應以自用住宅優惠稅率申報
      買賣增值稅，又兩造於八十六年六月十一日簽訂並持往法院公証之土地及建築
      改良物所有權移轉契約書亦無上述約定，而向台南市稅捐稽徵處安南分處提出
      以自用住宅課徵增值稅之申報，則係原告丙○○（為土地專業代書）基於節稅
      之考量個人片面之行為，此部份與被告並無合意，故申請以自用住宅課稅遭退
      件後，因原告不願按一般稅率繳納土地增值稅，兩造遂合意解除買賣，並向台
      南市稅捐稽徵處安南分處檢送「協議書」及「撤銷契稅申報申請書」，原告於
      另件請求返還借款案中以兩造合意以自用住宅申報課徵增值稅及申請遭駁回退
      件後又合意俟建築工程滿一年後依土地稅法第三十四條第三項後段規定再行申
      報，以上均係原告空言之主張，並無證據以實其說，故兩造買賣並非仍然存在
      有效。
（三）增值稅應由原告繳納，兩造八十六年五月十日之債權買賣契約及同年六月十一
      日之物權買賣契約均無以自用住宅申報課稅之約定，則原告自行申請以自用住
      宅課稅遭駁回退件後，被告實無配合俟建物完工一年後再重行申報之理，且被
      告既已決定購屋，並已備妥屋款（向台南中小企銀安和分行貸款），理當希望
      儘速完成過戶以確保產權，故謂被告同意一年後再行過戶實屬違悖常理。實際
      上被告以一千八百餘萬元向原告購屋後，因房地產價格滑落頗感後悔，然簽約
      後又不能隨意解約，亦無可奈何，嗣發生原告申請以自用住宅課稅遭駁回，其
      復不願按非自用住宅稅率繳稅，被告遂利用此一良機與原告解約，惟之前被告
      已向銀行申請貸款並獲核貸五百萬元，原告係因需錢甚殷以致賣屋，被告利用
      上述機會與原告解約，有感對原告過意不去，且雙方係為舊識交往已有多年，
      被告乃以原擬支付屋款之五百萬元貸予原告，而原告則提供房屋予被告停放車
      輛及置放物品，一則被告可免以不合理之高價購屋，二則不致做人太過絕情，
      三則暫可解決停車及置放材料之問題，對原告而言亦可免去一生可用一次申請
      自用住宅課稅之損失，且可解決缺少資金之燃眉之急，故對兩造而言均屬有利
      ，詎原告因該屋賣價甚高，竟以當初僅解除物權契約而不及於債權契約之被告
      所不能理解之用語主張買賣仍然存在（被告及一般人均僅知解除買賣就是取消
      買賣不再買賣，沒有只解除物權契約不解除債權契約之觀念），在得了便宜（
      未返還訂金六十萬又借五百萬又可免以非自用住宅繳稅）後又要求以原來之高
      價賣予被告，故被告係因太過忠厚，當初不但原可解除買賣且趁機要求原告賠
      償之情形下，最後卻一無所得且交付原告之五百六十萬元又無法取回，損失甚
      為慘重。
（四）綜上所述，兩造所訂契約並無以自用住宅申報課稅之約定，因原告自行申報以
      自用住宅課徵增值稅未獲核准，其又不願以非自用住宅申報課稅，故兩造當時
      即已解除買賣，被告並未同意俟建築完工後一年再以自用住宅課稅及過戶，故
      八十六年七月二十五日被告係因借貸而交付原告五百萬元，因兩造關於買賣是
      否已經解除存有爭執，並因此而有爭訟，且原告於八十八年八月十二日通知被
      告解除契約時，上述爭訟仍尚繫屬於法院，故被告是否應繼續繳納屋款仍未確
      定，則原告之解約應非合法，再者縱認原告之解約為合法，然被告計已繳納屋
      款五百六十萬元，原告亦不得主張全部沒收被告所繳款項，而系爭抵押權苟真
      如原告所言，係為擔保被告已繳之屋款而設定，則原告既不能沒收全部已繳屋
      款，且又未將得沒收以外之餘款退還被告，是抵押之關係仍非不存在。蓋原告
      提供系爭房地予被告設定四百五十萬元抵押權之目的，係為擔保被告給付五百
      六十萬元予原告之債權關係，如被告依約履行給付價金之義務而原告違約未履
      行移轉義務時，因被告對原告有債權存在，固得行使抵押權求償，反之，如被
      告未依約履行給付價金之義務，因原告主張沒收被告已繳全部價金顯非合理，
      則被告尚得請求原告返還所繳價金，故被告對原告仍有債權存在，而上開抵押
      權之設定既旨在擔保被告對原告之債權，故原告於債權未清償前請求塗銷抵押
      權顯非合法。
三、本院依職權調閱本院八十八年度訴字第四十八號清償債務民事歷審卷。
    理    由
一、原告起訴主張：被告於八十六年五月十日以總價金一千八百七十七萬二千五百元
    ，向原告乙○○、丙○○分別購買坐落台南市○○區○○段七０一地號土地及其
    上六一九建號建物即門牌號碼台南市○○區○○路一段一二五號之房屋，並於訂
    約當日給付訂金六十萬元，嗣兩造於八十六年七月間持不動產移轉登記契約書，
    向台南市稅捐稽徵處安南分處申報自用住宅買賣增值稅時，惟因不符合土地稅法
    第三十四條第三項前段之規定遭該分處退件，退件後兩造經協議結果，同意以雙
    方意見不合之理由先行撤回申報，俟住宅建築工程滿一年後，再依土地稅法同條
    項後段之規定申報自用住宅優惠十四條第三項前段之規定申報自用住宅優惠稅率
    。惟兩造為求互有保障，乃由被告於八十六年七月二十五日給付原告等部分價金
    五百萬元，原告等則同意提供系爭買賣標的物之土地及建物，共同擔保設定抵押
    權四百五十萬原予被告，且在兩造於八十六年八月五日所簽訂之土地建築改良物
    抵押權設定契約書上聲請登記以外之約定事項欄第三款特別記明「擔保移轉本件
    設定不動產給與權利人」等語。並由被告代理二造持向台南市安南地政事務所辦
    理抵押權登記，經該所以八十六年安南土字第○一八二二四號登記在案。詎年滿
    一年後，被告見房地產價值滑落竟拒絕履行給付尾款之義務，雖經原告丙○○代
    表原告二人多次口頭復於八十七年九月十九日發存證信函催告被告履約，惟被告
    均置之不理。迫於無奈原告等始於八十八年八月十二日再度以存證信函通知被告
    ，解除兩造間之不動產買賣合約。依前開事實，足徵系爭抵押權之設定，係為擔
    保被告依約給付買賣價金後，原告等無故拒絕辦理所有權移轉登記時，被告得行
    使抵押權以為保障，事實上二造間並無債權、債務關係之存在，而今二造間所訂
    之不動產買賣合約書既已解除，則系爭之抵押權設定自無所依附，被告應負有將
    其塗銷之義務，為此提起本訴，求為如判決主文第一項所示。
二、被告則以：兩造於八十六年五月十日簽訂之買賣契約並無約定應以自用住宅優惠
    稅率申報買賣增值稅，又兩造於八十六年六月十一日簽訂並持往法院公證之土地
    及建築改良物所有權移轉契約書亦無上述約定，而向台南市稅捐稽徵處安南分處
    提出以自用住宅課徵增值稅之申報，則係原告丙○○（為土地專業代書）基於節
    稅之考量個人片面之行為，此部份與被告並無合意，故申請以自用住宅課稅遭退
    件後，因原告不願按一般稅率繳納土地增值稅，兩造遂合意解除買賣，並向台南
    市稅捐稽徵處安南分處檢送「協議書」及「撤銷契稅申報申請書」，原告於另件
    請求返還借款案中以兩造合意以自用住宅申報課徵增值稅及申請遭駁回退件後又
    合意俟建築工程滿一年後依土地稅法第三十四條第三項後段規定再行申報，以上
    均係原告空言之主張，並無證據以實其說，故兩造買賣並非仍然存在有效；兩造
    之買賣契約（含債權契約）業於八十六年七月九日解除，故被告於八十六年七月
    二十五日交付原告之五百萬元係屬借貸。再者縱認原告之解約為合法，然被告計
    已繳納屋款五百六十萬元，原告亦不得主張全部沒收被告所繳款項，而系爭抵押
    權苟真如原告所言，係為擔保被告已繳之屋款而設定，則原告既不能沒收全部已
    繳屋款，且又未將得沒收以外之餘款退還被告，是抵押之關係仍非不存在。蓋原
    告提供系爭房地予被告設定四百五十萬元抵押權之目的，係為擔保被告給付五百
    六十萬元予原告之債權關係，如被告依約履行給付價金之義務而原告違約未履行
    移轉義務時，因被告對原告有債權存在，固得行使抵押權求償，反之，如被告未
    依約履行給付價金之義務，因原告主張沒收被告已繳全部價金顯非合理，則被告
    尚得請求原告返還所繳價金，故被告對原告仍有債權存在，而上開抵押權之設定
    既旨在擔保被告對原告之債權，故原告於債權未清償前請求塗銷抵押權顯非合法
    等語，資為抗辯。
三、原告主張被告於八十六年五月十日以總價金一千八百七十七萬二千五百元，向原
    告乙○○、丙○○分別購買坐落台南市○○區○○段七０一地號土地及其上六一
    九建號建物即門牌號碼台南市○○區○○路一段一二五號之房屋，並於訂約當日
    給付訂金六十萬元，嗣兩造於八十六年七月間持不動產移轉登記契約書，向台南
    市稅捐稽徵處安南分處申報自用住宅買賣增值稅時，惟因不符合土地稅法第三十
    四條第三項前段之規定遭該分處退件，兩造即撤回申報之事實，業據提出不動產
    買賣合約書為證，復為被告所不爭執，自堪信為真實。
四、原告另主張：兩造於八十六年七月間持系爭不動產移轉登記契約書，向台南市稅
    捐稽徵處安南分處申報自用住宅買賣增值稅時，惟因不符合土地稅法第三十四條
    第三項前段之規定遭該分處退件，退件後兩造經協議結果，同意以雙方意見不合
    之理由先行撤回申報，俟住宅建築工程滿一年後，再依土地稅法同條項後段之規
    定申報自用住宅優惠十四條第三項前段之規定申報自用住宅優惠稅率，惟兩造為
    求互有保障，乃由被告於八十六年七月二十五日給付原告部分價金五百萬元，原
    告則同意提供系爭買賣標的物之土地及建物，共同擔保設定抵押權四百五十萬元
    予被告，且在兩造於八十六年八月五日所簽訂之土地建築改良物抵押權設定契約
    書上聲請登記以外之約定事項欄第三款特別記明「擔保移轉本件設定不動產給與
    權利人」等語，並由被告代理兩造持向台南市安南地政事務所辦理抵押權登記，
    經該所以八十六年安南土字第○一八二二四號登記在案。詎年滿一年後，被告見
    房地產價值滑落竟拒絕履行給付尾款之義務，雖經原告丙○○代表原告二人多次
    口頭復於八十七年九月十九日發存證信函催告被告履約，惟被告均置之不理。迫
    於無奈原告等始於八十八年八月十二日再度以存證信函通知被告，解除兩造間之
    系爭不動產買賣合約等情，被告對其已收受八十七年九月十九日及八十八年八月
    十二日之存證信函並不爭執，惟以：兩造間之系爭買賣契約（含債權契約）前於
    八十六年七月九日業已解除，被告於八十六年七月二十五日交付原告之五百萬元
    係屬借貸，並非買賣價金，原告之解約應非合法云云置辯。惟查：按法院於確定
    判決理由中，就訴訟標的以外當事人主張之重要爭點，本於當事人辯論之結果，
    已為判斷時，除有顯然違背法令之情形，或當事人已提出新訴訟資料，足以推翻
    原判斷之情形外，應解為在同一當事人就與該重要爭點有關所提起之他訴訟，法
    院及當事人就該重要爭點之法律關係，皆不得作任何相反之判斷或主張，以符民
    事訴訟法上之誠信原則，最高法院八十四年台上字第二五三０號判決意旨可供參
    酌。經查，被告曾以兩造間之系爭買賣契約業於八十六年七月十日解除，依民法
    第二百五十九條第二款規定，請求原告應返還所受領之訂金六十萬元，另被告於
    八十六年七月二十五日交付原告之五百萬元係屬借貸，原告屆期未清償為由，本
    於消費借貸之法律關係，訴請原告返還五百萬元借款（本院八十八年訴字第四八
    號、臺灣高等法院臺南分院八十八年度上字第四一四號請求清償債務事件，下稱
    前案），就兩造間之系爭買賣契約是否於八十六年七月九日解除，及被告於八十
    六年七月二十五日交付原告之五百萬元為借款或系爭買賣契約之價金之一部分之
    重要爭點，業經前案終局確定判決判斷：系爭買賣契約並未於八十六年七月十日
    解除，被告於八十六年七月二十五日交付原告之五百萬元係系爭買賣契約價金之
    一部分，此業經本院依職權調取上開請求清償債務事件民事歷審案卷查明屬實，
    則在前案請求清償債務事件訴訟中，已就系爭買賣契約是否於八十六年七月十日
    已解除及被告於八十六年七月二十五日所交付五百萬元是否為借款或系爭買賣價
    金為相當之調查及辯論並為判斷，被告於本件既未提出其他足以推翻原判斷之訴
    訟資料，衡諸誠信原則，本院認就系爭買賣契約並未於八十六年七月十日解除及
    被告於八十六年七月二十五日交付原告之五百萬元為系爭買賣契約之價金此項重
    要爭點之法律關係，不得為與該判決相反之判斷或認定。是被告主張系爭買賣契
    約於八十六年七月十日已解除及五百萬元為另項借款云云，即無足採。
五、按契約當事人之一方遲延給付者，他方當事人得定相當期限，催告其履行，如於
    期限內不履行時，得解除其契約，民法第二百五十四條定有明文。又按買受人對
    於出賣人有受領標的物之義務，為民法第三百六十七條所明定，故出賣人已有給
    付之合法提出而買受人不履行其受領義務時，買受人非但陷於受領遲延，並陷於
    給付遲延，出賣人非不得依民法第二百五十四條規定據以解除契約 (最高法院六
    十四年臺上字第二三六七號判例參照) 。原告於八十七年九月十九日以第二五一
    號存證信函通知被告應於收到通知後七日內備妥產權移轉所需證件，辦理移轉登
    記後交付尾款，被告於八十七年九月二十三日收受上開存證信函後，仍未配合辦
    理系爭不動產之移轉登記，原告再於八十八年八月十二日再以第二四三號存證信
    函通知被告，解除兩造間之不動產買賣合約，則依上開說明，原告自得依民法第
    二百五十四條規定據以解除契約，故原告於於八十八年八月十二日再以第二四三
    號存證信函通知被告，解除兩造間之不動產買賣契約，依法有據，該解除契約之
    第二四三號存證信函業於八十八年八月十二日送達被告，有存證信函回執卡附卷
    可憑，則於原告解除契約意思表示通知達到被告時  (即八十八年八月十二日)，
    兩造間就系爭土地、建物之買賣契約業經原告合法解除。
六、兩造間就系爭土地、建物為共同擔保物於八十六年八月七日向台南市安南地政事
    務所所設定之安南土字第０一八二二四號權利範圍新台幣四百五十萬元之抵押權
    ，原係為擔保原告履行移轉系爭土地、建物所有權登記予被告而設，此觀諸兩造
    於八十六年八月五日所簽訂之土地建築改良物抵押權設定契約書上聲請登記以外
    之約定事項欄第三項特別記明「擔保移轉本件設定不動產給與權利人」等語明甚
    ，有該契約書影本附卷可稽。兩造間就系爭土地、建物之買賣契約既經解除，原
    告對被告即無移轉系爭土地、建物之義務，故上開權利價值四百五十萬元之抵押
    權所擔保之債權（被告請求原告移轉系爭土地、建物之請求權）即不復存在。被
    告雖抗辯：以系爭抵押權係為擔保被告已繳之屋款而設定，原告不能沒收全部已
    繳屋款，且又未將得沒收以外之餘款退還被告，是抵押之關係仍非不存在云云，
    惟顯與兩造上開土地建築改良物抵押權設定契約書約定內容不符，不足採信。又
    兩造間就系爭土地、建物之買賣契約解除後，當事人雙方固負回復原狀之義務，
    除法律另有規定或契約另有訂定者外，由他方所受領之給付物，應返還之（民法
    第二百五十九條第一款規定參照），據此，被告對原告雖有本於回復原狀之返還
    給付物請求權，惟此一請求權並不在系爭抵押權之擔保範圍內。從而，原告請求
    被告應將原告乙○○所有坐落台南市○○區○○段七０一地號土地及其上原告丙
    ○○所有之建號六一九號，即門牌號碼：台南市○○區○○路一段一二五號鋼造
    二層樓建物乙棟，於民國八十六年八月七日共同擔保向台南市安南地政事務所所
    為安南土字第０一八二二四號權利範新台幣四百五十萬元之抵押權設定登記予以
    塗銷，自屬正當，應予准許。
七、結論：原告之訴為有理由，依民事訴訟法第七十八條，判決如主文。
中      華      民      國    八十九    年      九      月      十五    日
                                臺灣臺南地方法院民事第二庭
~B法      官  翁金緞
右為正本係照原本作成
如對本判決上訴，須於判決送達後廿日內向本院提出上訴狀
中      華      民      國    八十九    年      九      月      十五    日
~B法院書記官  陳著振


司法院資訊處製作；財團法人民間司法改革基金會備份。
